臺灣高等法院刑事裁定
110年度毒抗字第945號
抗  告  人  
即  被  告  歐俊良


                    （現於法務部○○○○○○○○執行強制戒治）
上列抗告人即被告因違反毒品危害防制條例案件，不服臺灣新北
地方法院110年度毒聲字第1173號，中華民國110年4月26日裁定
（聲請案號：臺灣新北地方檢察署檢察官110年度聲戒字第135號
、109年度毒偵字第4772號），提起抗告，本院裁定如下：
    主  文
抗告駁回。                                              
    理  由
一、原裁定意旨略以：抗告人即被告甲○○（下稱抗告人）前因施
    用第一、二級毒品案件，經原審法院以109年度毒聲字第508
    號裁定送觀察、勒戒後，認有繼續施用毒品傾向，檢察官依
    毒品危害防制條例第20條第2項後段規定，聲請裁定令入戒
    治處所施以強制戒治等事實，有原審法院上開裁定、法務部
    ○○○○○○○○民國110年4月6日新戒所衛字第11007008370號函附
    該所附勒戒所110年4月6日有無繼續施用毒品傾向證明書、
    有無繼續施用毒品傾向評估標準紀錄表附卷可稽，是本件聲
    請，核無不合，應予准許，爰依毒品危害防制條例第20條第
    2項後段規定，裁定抗告人令入戒治處所強制戒治，其期間
    為6個月以上，至無繼續強制戒治之必要為止，但最長不得
    逾1年等語。
二、抗告意旨略以：㈠抗告人於110年3月3日起觀察勒戒，期間並
    受2次評估，在觀察勒戒期間表現良好，也無任何違規，且
    與家人有良好互動，其2次評估，每次約3分鐘即完成評估，
    抗告人實認定評估過程太草率，且因修法後受觀察勒戒人數
    增多，以致心理醫師評估時，不僅無法細問，也不及做實質
    性臨床實務審查，過程中僅問何時吸毒、何種方式、吸食多
    少前科，僅憑幾句問話，即認定有施用毒品傾向，又依施用
    毒品之種類、前科紀錄、出去後從事何工作，抗告人認為評
    估過程有嚴重缺失及失去正當性，實不足將這評估列作為裁
    定戒治之基礎，依今毒品危害防制條例修法後寬厚之政策，
    旨在幫助施用者戒毒，非為懲戒，而係消滅其再次施用毒品
    之危險性，但反觀受戒治人受觀察勒戒期間評估之標準，竟
    將過去前科紀錄納入分數計算，此點已立於不平等之起點，
    再者又依有無繼續施用毒品傾向評估標準之評分手冊規定，
    雖賦予執法者有一客觀統一標準，以利判斷之主觀，但強制
    戒治相關規定係保安處分，屬強制剝奪人身自由，與刑法無
    異，不宜完全依戒治單位之評估紀錄為形式審查，淪為單純
    背書之角色，未確保人權，顯有違一事不二理之原則。㈡抗
    告人在受觀察勒戒前，已在宜蘭監所服刑有期徒刑10年6月
    ，如此漫長刑期，又如何有再施用毒品之傾向，心理醫師又
    如何得知10年後，抗告人仍會再施用毒品，此種評估擅斷、
    侵害抗告人法益甚為嚴重，以個人好惡、不當情事參與其中
    ，已違立法旨意之初衷及公允性，更難將評估法論引做裁定
    戒治之基礎。㈢綜上所陳，實非抗告人一面情詞置辯，實是
    評估過程明顯擅斷非客觀之論，懇請重新審酌，撤銷原裁定
    ，停止執行強制戒治，以求儘速解還於宜蘭監所服刑，早日
    重返社會，步入正軌等語。
三、按觀察、勒戒後，檢察官或少年法院（地方法院少年法庭）
    依據勒戒處所之陳報，認受觀察、勒戒人有繼續施用毒品傾
    向者，檢察官應聲請法院裁定或由少年法院（地方法院少年
    法庭）裁定令入勒戒處所強制戒治，其期間為6個月以上，
    至無繼續強制戒治之必要為止，但最長不得逾1年，毒品危
    害防制條例第20條第2項後段定有明文。
四、經查：
  ㈠抗告人前因施用第一級毒品海洛因及第二級毒品甲基安非他
    命，經原審法院以109年度毒聲字第508號裁定送觀察、勒戒
    後，認有繼續施用毒品之傾向，有法務部○○○○○○○○110年4月
    6日新戒所衛字第11007008370號函及所附法務部○○○○○○○○附
    勒戒所有無繼續施用毒品傾向證明書暨評估標準紀錄表在卷
    可稽，原審乃依檢察官之聲請，裁定令抗告人入戒治處所強
    制戒治。
  ㈡按有無繼續施用毒品傾向之評估標準，並非完全以受勒戒人
    勒戒後之結果為準，勒戒前之各種情況，仍應作為評估之依
    據。依勒戒處所評分說明手冊規定，係以前科紀錄與行為表
    現、臨床評估、社會穩定度3項合併計算分數，每一大項皆
    有靜態因子與動態因子。先以靜態因子分數評分，靜態因子
    分數總分在60分（含）以上為「有繼續施用毒品傾向」；60
    分以下，與動態因子分數相加，如果總分在60分（含）以上
    ，為「有繼續施用毒品傾向」。是抗告人有無「繼續施用毒
    品傾向」，係依具體個案之臨床實務及相關事證等情綜合判
    定，有相當之專業依據及標準，且涉及專門醫學，又衡酌強
    制戒治之目的，係為協助施用毒品者戒斷毒品之心癮及身癮
    所為之一種保安處分類型，而該評估標準係適用於每一位受
    觀察、勒戒處分之人，具一致性、普遍性、客觀性，倘其評
    估由形式上觀察，無擅斷或濫權等明顯不當之情事，法院宜
    予尊重。
  ㈢查抗告人於執行觀察、勒戒期間，經法務部○○○○○○○○附設勒
    戒處所醫療人員評分結果，認：①前科紀錄與行為表現部分
    合計為30分（毒品犯罪相關司法紀錄「有，10筆」上限10分
    、首次毒品犯罪年齡為「20歲以下」計10分、其他犯罪相關
    紀錄「有，4筆」計8分、入所時尿液毒品檢驗為「無藥物反
    應」計0分，上開4項靜態因子合計為28分；所內行為表現之
    動態因子「持續於所內抽菸」計2分）；②臨床評估部分合計
    為26分（多重毒品濫用為「有，種類：海洛因、安非他命」
    計10分、合法物質濫用為「有，種類：菸」計2分、使用方
    式為「無注射使用」計0分、使用年數「超過一年」計10分
    ），上開4項靜態因子合計為22分；精神疾病共病〈含反社會
    人格〉經評定為「無」計0分、臨床綜合評估〈含病識感、動
    機、態度、就醫意願〉評定為「中度」計4分，上開2項動態
    因子合計為4分）；③社會穩定度部分合計為7分（工作為「
    兼職工作：水電、鐵工」計2分，家人藥物濫用為「有」計5
    分，上開2項靜態因子合計7分；入所後家人是否訪視為「有
    ，2次」計0分、出所後是否與家人同住為「是」計0分，上
    開2項動態因子合計0分）。以上①至③部分之總分合計為63分
    （靜態因子共計57分，動態因子共計6分），已在60分以上
    ，而綜合判斷為「有繼續施用毒品傾向」等情，有上開法務
    部○○○○○○○○函附之該所附設勒戒處所有無繼續施用毒品傾向
    證明書及評估標準紀錄表在卷可憑，該綜合判斷之結果係由
    該所具相關專業知識經驗人士，依其本職學識，為上述各項
    評估所為之綜合判斷，核與前揭勒戒處所評分說明手冊之規
    定並無不合，所為之綜合評分係依抗告人在執行觀察、勒戒
    期間之個案臨床實務及具體事證，據以判定抗告人「有繼續
    施用毒品傾向」，洵屬有據，是原審依檢察官聲請，參酌前
    揭有無繼續施用毒品傾向證明書及評估標準紀錄表，裁定令
    抗告人入戒治處所施以強制戒治，自屬適法。
  ㈣抗告人雖以前開各詞抗告。然查：
  ⒈法務部○○○○○○○○附設勒戒處所人員評估抗告人是否有繼續施
    用毒品傾向，係以「毒品犯罪相關司法紀錄」、「首次毒品
    犯罪年齡」、「其他犯罪相關紀錄」、「入所時尿液毒品檢
    驗」、「所內行為表現」、「物質使用行為」、「合法物質
    濫用」、「使用年數」、「臨床綜合評估（含病識感、動機
    、態度、就醫意願）」、「工作」、「家庭」等靜態因子、
    動態因子綜合評估，業經本院說明如前，且前述法務部○○○○
    ○○○○附設勒戒處所有無繼續施用毒品傾向證明書及評估標準
    紀錄表所載之綜合判斷結果，係該所相關專業知識經驗人士
    於抗告人入所執行觀察、勒戒期間，依其本職學識就抗告人
    之前科紀錄及行為表現、臨床評估及社會穩定度等因素所為
    之綜合判斷，具有科學驗證所得之結論，且勒戒處所之組織
    、人員之資格及執行觀察、勒戒相關程序，暨判斷施用毒品
    者，有無繼續施用毒品傾向，均有相關法令嚴格規範，非可
    恣意而為，由形式上觀察，亦無擅斷或濫權等明顯不當之情
    事，自得資為判斷抗告人有無繼續施用毒品傾向之證明，抗
    告人未具體指出或釋明上開評估標準紀錄表所載綜合判斷結
    果有何瑕疵或不當之處，空言指摘上開評估標準紀錄表評估
    項目不當，及醫師僅依簡短談話內容即斷定抗告人有繼續施
    用毒品傾向云云，尚非有據。況於司法實務或醫學臨床上，
    具有毒品前科紀錄者，或因長期有機會接觸毒品，或因欲藉
    由毒品作用暫時隔絕現實環境，其反覆性、繼續性地再犯施
    用毒品犯行之機率，確實較沒有毒品前科者高，因此上開評
    估標準方會將勒戒人之前科紀錄列入評分項目之一，且於評
    分說明手冊明訂：所謂毒品犯罪相關司法紀錄，不論其為吸
    食施打、運輸、販賣、持有毒品或其他罪名，凡觸犯毒品危
    害防制條例、原肅清煙毒條例、原麻醉藥品管理條例或管制
    藥品管理條例相關刑罰規定者均屬之，觀察勒戒、強制戒治
    及緩起訴後不起訴的紀錄也列入毒品相關犯罪紀錄項目範圍
    （該評分說明手冊參照），而抗告人自89年起即陸續有違反
    毒品危害防制條例相關案件，是上開評估標準將受勒戒人的
    前科紀錄做為評估依據之一，並無違法不當之處。
  ⒉又抗告人在未受觀察、勒戒前已因另案在監執行，且尚餘執
    行期間，此僅推定抗告人於服刑期間並無機會施用毒品，尚
    無從據以推論抗告人即無繼續施用毒品之傾向，而毒品危害
    防制條例所規定之觀察、勒戒或強制戒治處分，其立法意旨
    在幫助施用毒品者戒除毒癮，該處分之性質非為懲戒行為人
    ，而係為減消受處分人再次施用毒品之危險性，目的係在戒
    除行為人施用毒品身癮及心癮之措施，故觀察、勒戒之執行
    ，其重點在「評估」應否受強制戒治以治癒毒癮之可能性，
    並依其結果有不起訴處分之處遇。本件抗告人於執行觀察、
    勒戒期間，既經專業評估有繼續施用毒品傾向，已如前述，
    依前開說明，依法有再施以強制戒治之必要，此與抗告人是
    否因另案須長期在監執行無涉。是抗告人以其須在監服刑10
    年6月，已無施用毒品之傾向為由，質疑評估公正性，僅屬
    其個人主張，且係不明評估標準所憑之各項指標所致，亦無
    可採。
  ㈤綜上所述，原審依憑該勒戒處所依個案之臨床實務及具體事
    證之綜合評分及判定抗告人為「有繼續施用毒品傾向」結果
    ，據以認定檢察官之聲請為正當，裁定抗告人令入戒治處所
    施以強制戒治，其期間為6個月以上，至無繼續強制戒治之
    必要為止，但最長不得逾1年，並無不合，抗告人執前詞抗
    告，為無理由，應予駁回。
五、據上論斷，應依刑事訴訟法第412條，裁定如主文。 
中　　華　　民　　國　　110 　年　　6 　　月　　18　　日
                  刑事第十八庭  審判長法  官  何俏美
                                      法  官  陳海寧
                                      法  官  葉乃瑋
以上正本證明與原本無異。
不得再抗告。
                                      書記官  程欣怡
中　　華　　民　　國　　110 　年　　6 　　月　　18　　日